【裁判字號】    99,消債聲,91
【裁判日期】    990726
【裁判案由】    聲請免責
【裁判全文】
臺灣板橋地方法院民事裁定            99年度消債聲字第91號
聲  請  人
即  債務人  甲○○
代  理  人  李勇三律師
上列聲請人聲請消費者債務清理事件，本院裁定如下：
    主  文
債務人甲○○不免責。
    理  由
一、按法院裁定開始清算程序後，債務人有薪資、執行業務所得
    或其他固定收入，而普通債權人之分配總額低於債務人聲請
    清算前2 年間，可處分所得扣除自己及依法應受其扶養者所
    必要生活費用之數額者，法院應為不免責之裁定，但債務人
    證明經普通債權人全體同意者，不在此限，消費者債務清理
    條例（下稱消債條例）第133 條定有明文。又為貫徹消債條
    例第133 條避免債務人濫用清算程序以獲免責，並敦促有清
    償能力者，利用薪資等固定收入清償債務而受免責，以保障
    債權人可受最低清償之立法目的，自應將清算價值保障原則
    擴及至更生轉換清算程序後，應否為不免責裁定之情形。次
    按法院裁定開始更生程序後，債務人免責前，法院裁定開始
    清算程序，其已進行之更生程序，適於清算程序者，作為清
    算程序之一部；其更生聲請視為清算聲請。消債條例第78條
    第1 項定有明文。由其文義可知，在適於清算程序之情形下
    ，清算程序之始點，得提前至裁定開始更生時。（臺灣高等
    法院暨所屬法院98年法律座談會民事類提案第40號審查意見
    參酌）另按債務人有下列各款情形之一者，法院應為不免責
    之裁定，但債務人證明經普通債權人全體同意者，不在此限
    ：一於7年內曾依破產法或本條例規定受免責；二隱匿、毀
    損應屬清算財團之財產，或為其他不利於債權人之處分；三
    捏造債務或承認不真實之債務；四因浪費、賭博或其他投機
    行為，致財產顯然減少或負擔過重之債務，而生開始清算之
    原因；五於清算聲請前一年內，已有清算之原因，而隱瞞其
    事實，使他人與之為交易致生損害；六明知已有清算原因之
    事實，非基於本人之義務，而以特別利於債權人中之一人或
    數人為目的，提供擔保或消滅債務；七隱匿、毀棄、偽造或
    變造帳簿或其他會計文件之全部或一部，致其財產之狀況不
    真確；八故意於財產及收入狀況說明書為不實之記載，或有
    其他故意違反本條例所定義務之行為，同條例第134條亦定
    有明文。
二、本件聲請人甲○○聲請消費者債務清理事件，前經本院於民
    國98年5月11日以98年度消債更字第190號裁定開始更生程序
    ，惟債務人所提之更生方案，始終未能依本條例第59條、第
    60條規定獲得債權人會議之可決，又因債務人提出之更生方
    案並非公允。故經本院於98年10月6 日以98年度消債清字第
    106 號裁定開始清算程序，並於98年12月29日以98年度司執
    消債清字第66號裁定終止清算程序等情，此有前述更生及清
    算程序卷宗可稽，且經本院核閱無訛。嗣終結清算程序部分
    未據債權人抗告已告確定，本院於發函通知債權人，就本院
    應否裁定免除債務人債務陳述意見結果，全體債權人均表示
    債務人有消債條例第134 條所定因浪費致財產顯然減少或負
    擔過重之債務，而生開始清算之原因，致不同意債務人免責
    ；另債務人則具狀陳稱其刷卡消費均係家庭生活費用，無消
    債條例第134 條所定情事，故無不應免責之事由，應予以免
    責等語。
三、經查：
  (一)本件債務人之清算財團財產不敷清償財團費用，而經本院司
    法事務官裁定終止清算程序，普通債權人因而未受任何分配
    ，債務人復曾於98年8月26日債權人會議中自陳，目前有打
    零工收入新臺幣（下同）21,000元左右（見債權會議筆錄，
    本院98年度司執消債更字第395號卷第222頁）。而依債務人
    於98年6月25日更生程序中所提出之財產及收入狀況說明書
    （見本院98年度司執消債更字第395號卷第182頁）所載，其
    聲請更生前2年之收入總額約為新臺幣（下同）554,000 元
    ，扣除聲請人於更生程序執行中所主張之更生開始前2年必
    要支出總額362,400元後（見本院98年度司執消債更字第395
    號卷第182頁），尚有餘額191,600元（計算式：554,000 元
    -362,400元＝191,600元）。則依首開說明，本件清算程序
    之始點，應提前至本院98年5月11日裁定開始更生時，聲請
    人於嗣後仍有薪資所得收入，而普通債權人於本件清算程序
    未受分配，顯然低於聲請人聲請清算前2年間，可處分所得
    扣除自己及依法應受其扶養者所必要生活費用之數額。而經
    本院依職權函詢普通債權人之結果，全體債權人亦均具狀表
    明不同意債務人免責，是依消債條例第133條之規定，本件
    即不應免責。
  (二)本件債權人皆具狀表示不同意免責，並提出之債務人之信用
    卡消費明細、現金卡提領紀錄表示意見，內容如下：
    依渣打國際商業銀行股份有限公司所陳報，債務人積欠其
      信用卡所生債務後，仍擴張自身信用從事消費行為，而不
      在意日後償債之能力，今以清算程序將恣意消費之債務轉
      價由債權人負擔，有違誠信原則，亦對債權人不公。而依
      該公司提出之信用卡預借現金及消費明細所載，93年1月9
      日債務人於輝鴻機車行消費54,000元，於前開債務全部償
      還前，復於93年7月23日以信用卡預借現金70,000元，消
      費及借貸之金額，顯非屬一般人日常生活所必要。
    依花旗（台灣）商業銀行股份有限公司所陳報，債務人之
      欠款多為專案分期、旅遊休閒、百貨零售、電信費用等非
      屬必要之奢侈性消費。而依該公司提出之信用卡消費名細
      所載，94年4月26日債務人於皇城汽車商務旅館消費2,24
      0 元，94年4月28日於聯強電信聯盟消費12,590元，同日
      於遠東百貨股份有限公司消費8,024元，94年5月24日於台
      灣大哥大消費10,000元，94年6月14日於台灣大哥大消費
      5,487元，94年6月22日於喜鴻旅行社有限公司10,500元，
      94年7月8日於喜鴻旅行社有限公司消費1,000元，消費之
      地點及金額，皆非日常生活所必要。
    依台新國際商業銀行股份有限公司所陳報，債務人前後向
      其申貸三筆信用貸款，分別為93年10月27日申貸60萬元、
      同年11月3日申貸20萬元、94年10月29日申貸53,290元，
      短短一年間申貸高達85萬餘元，顯不符其清償能力及一般
      人生活必須之數額。
    依華南商業銀行股份有限公司所陳報，該公司認為債務人
      於93年11月23日向其申請5萬元額度之現金卡使用，而債
      務人於93、94年間即積欠不少債務，多有申請其他債權人
      之代償暨整合債務業務，債務人顯未盡力清償債務，持續
      用盡各債權人之信用卡、現金卡授信，慣以虛借款項闊舉
      債務，實有可歸責之事由。
    台灣金聯資產管理股份有限公司受讓中華商業銀行股份有
      限公司對債務人之現金卡債權，依其所陳報之中華商業銀
      行債權讓與證明書，債務人至95年6月30日止，積欠中華
      商業銀行，本金及利息共88,519元。
    依大眾商業銀行股份有限公司所陳報，債務人於93年2月
      以其現金卡提領現金99,500元，93年11月提領現金90,500
      元，94年2月提領現金95,100元，94年9月提領現金20,100
      元，另於94年2月初申請個人信用貸款，初貸現金250,000
      元，上開貸款金額非屬一般通常生活所必須，且大量持續
      借款之情形亦與其清償能力不符。
    澳商澳盛銀行集團股份有限公司台北分公司承受荷商荷蘭
      銀行在台資產、負債及營業，依其所陳報，債務人積欠之
      款項，係因使用荷商荷蘭銀行之信用卡消費所致，而其消
      費內容為預借現金，非日常生活所必須，已涉奢侈浪費及
      投機，可歸責於債務人。而依該公司提出之信用卡帳單查
      詢結果，94年5月27日債務人以電話預借現金150,000元，
      金額非屬一般通常生活所必須。
    依台北富邦商業銀行股份有限公司所陳報，債務人之欠款
      ，為使用其信用卡消費，項目為國外旅遊及多筆百貨公司
      之消費，參酌債務人之經濟能力，已逾一般生活必須，有
      奢侈浪費之虞。而依該公司提出之信用卡消費名細資料所
      載，94年3月3日債務人於錢櫃板橋店消費1,714元，94年3
      月14日於遠東百貨股份有限公司板橋分公司消費2,608元
      ，94年6月5日於BUM湯城門市部消費3,985元，94年6月28
      日於LACOSTE PATTAYA消費3,082元，94年6月30日於S.G.
      SCENTER消費27,998元，94年7月1日P.S.SI AMGARDEN CO.
      消費4,847元，94年9月29日於錢櫃北華店消費1,140元，
      94年11月16日於新光三越百貨股份有限公司信義分公司消
      費3,499元，消費之地點及金額，皆非日常生活所必要。
    依遠東國際商業銀行股份有限公司所陳報，債務人除信用
      卡消費消費款265,080元外，尚積欠其信用卡預借現金68
      ,672元與個人小額消費性借貸債務150,149元，借貸金額
      非生活所需，有不當擴充信用及浪費之虞。
    依日盛國際商業銀行股份有限公司所陳報，債務人使用其
      信用卡，有多筆百貨公司、量飯店、服飾店等之消費，又
      有多筆始用現金卡提領之貸款，債務人明知償債能力有限
      ，顯未量入為出。而依該公司提出之現金卡提領明細及信
      用卡消費明細帳單所載，債務人於92年10月24日以現金卡
      提領49,300元，93年1月19日提領49,300元；以信用卡在9
      4年11月22日於花蝶旅館有限公司消費1,480元，94年11月
      30日於遠弘科技股份有限公司消費45,000元，95年1月31
      日及同年2月3日於BUM新泰門市部消費共7,798元，顯非屬
      一般人日常生活所必要。
    依豐（台灣）商業銀行股份有限公司所陳報，債務人使
      用其信用卡借貸及消費金額已超出日常生活之所需，有奢
      侈浪費及投機之嫌。而依該公司提出之信用卡消費明細所
      載，債務人於94年6月9日消費吉時金/匯轉金-誠泰銀行15
      0,000元，94年11月30日於遠弘科技股份有限公司消費30,
      000元，消費之金額並非日常生活所必要。
    依臺灣新光商業銀行股份有限公司所陳報，債務人使用其
      信用卡，消費類別多屬服飾、購物、百貨、餐飲、電信資
      費，有奢侈浪費之虞。而依該公司提出之信用卡消費帳單
      明細所載，95年2月27日債務人於家福股份有限公司三重
      店消費24,130元，金額已逾一般生活所必須。
    依中國信託商業銀行股份有限公司所陳報，債務人以其現
      金卡密集提領並以信用卡預借現金，使用信用卡亦多電視
      購物、服飾店、精品店之消費，性質非一般生活所必須，
      有浪費投機行為。而依該公司所提出之信用卡消費明細及
      現金卡交易明細所載，債務人以信用卡在93年11月30日於
      漢登有限公司台灣分公司消費7,328元，94年2月1日於繽
      紛精品店消費2,150元，94年9月13日於台灣大哥大股份有
      限公司消費4,219元，94年11月14日於台灣大哥大股份有
      限公司消費3,091元，94年4月28日至95年3月30日消費分
      期靈活金12期共100,000元；以現金卡於92年10月1日提領
      10,107元、於92年10月16日提領10,107元、於92年10月24
      日提領39,214元、於92年12月1日提領20,107元、於93年1
      月20日提領30,100元、93年9月29日提領13,106元、於93
      年6月21日提領15,117元，消費及借貸之金額，顯非屬一
      般人日常生活所必要。
    依玉山商業銀行股份有限公司所陳報，債務人之信用卡消
      費為預借現金、百貨量販等過度消費，並無免責之理，而
      依該公司所提出之現金卡預借明細及新用卡消費明細表所
      載，債務人於92年11月20日以現金卡提領20,007元，92年
      12 月23日提領40,000元，93年1月9日提領20,006元，93
      年1 月12日提領10,006元；94年1月11日以信用卡預借現
      金200,000元，94年6月20日於遠東百貨消費10,000元，94
      年8月13日於台灣大哥大消費2,676元，借貸及消費之金額
      ，顯非屬一般人日常生活所必要。
  (三)依各債權人所提出之債務人信用卡刷卡消費紀錄及現金卡交
    易明細等觀之，債務人之消費多屬旅遊、娛樂、電信、百貨
    業之消費支出，應非日常生活所需，其無清償能力，猶未撙
    節開支，反而無節制地借用現金卡及奢侈性消費，致使背負
    龐大債務乙情，債務人復未釋明其以信用卡及現金卡預借現
    金之支出用途及流向，是本院衡量聲請人之收入、支出情形
    ，佐以其借款及使用現金卡狀況，堪認債務人確有因浪費、
    奢侈行為致財產減少或負擔過重之債務，而生清算之原因，
    依首揭消債條例第134條第4款規定，本件亦不應免責。
四、綜上所述，本件債務人有消費者債務清理條例第133條及第
    134條第4款所規定之情形存在，依首揭說明，本件債務人尚
    不得免責，爰裁定如主文。
五、又本院雖裁定債務人不免責，然債務人目前正值青壯，有工
    作能力，仍得獲取薪資以償還債務，目前收入不穩之情形僅
    係暫時。從而，聲請人應於其還款能力下，盡力履行其債務
    以保障其普通債權人之權益，俾於符合消債條例規定之得為
    免責裁定之要件後，另為免責之聲請，附此敘明。
中    華    民    國    99    年    7    月    26    日
                  民事第三庭法  官  張紫能
以上正本係照原本作成
如不服本裁定應於送達後10日內向本院提出抗告狀，並繳納抗告
費新臺幣1,000元
中    華    民    國    99    年    7    月    26    日
                            書記官  蔡佳容

司法院資訊處製作；財團法人民間司法改革基金會備份。
